【裁判字號】    97,易,3531
【裁判日期】    980205
【裁判案由】    詐欺
【裁判全文】
臺灣板橋地方法院刑事判決              97年度易字第3531號
公  訴  人  臺灣板橋地方法院檢察署檢察官
被      告  甲○○
上列被告因詐欺案件，經檢察官提起公訴（97年度偵字第26429
號），本院判決如下：
    主  文
甲○○幫助意圖為自己不法之所有，以詐術使人將本人之物交付
，未遂，處有期徒刑參月，如易科罰金，以新臺幣壹仟元折算壹
日。
    事  實
一、甲○○依其智識程度，能預見將自己之金融帳戶提供予不熟
    識之人使用，可能遭利用作為詐欺取財犯罪之取款工具，竟
    仍不違背其本意，而基於幫助詐欺取財之不確定故意，先於
    民國97年2 月29日前往台北富邦商業銀行土城分行辦理其前
    向該分行申請帳號000000000000號帳戶之恢復往來手續，並
    請領補發該帳戶之存摺及金融卡，嗣於同年4 月4 日前之某
    時，在不詳處所，將上開領得之存摺、金融卡及提款密碼，
    交付予姓名年籍不詳之成年人，使該不詳成年人於實行詐欺
    取財犯罪時，可指示被害人將金錢匯入該帳戶，再持甲○○
    交付之金融卡及提款密碼，操作自動櫃員機提領之，甲○○
    即以此手法，幫助該不詳成年人遂行向他人實行詐欺取財之
    犯罪。嗣上開向甲○○收集金融帳戶使用之不詳成年人，基
    於意圖為自己不法所有之犯意，於97年4 月4 日16時30分許
    ，以電話向乙○○佯稱：乙○○先前在「東森購物公司」以
    分期付款方式刷卡購物，總額新臺幣（下同）3680元，分12
    期付款，每期應付307 元，惟因該公司作業疏失，誤設成每
    期均會自動扣款3680元，須持金融卡至自動櫃員機操作止付
    ，且為防止該金融卡之資料流失，可先將該金融卡帳戶裡之
    金錢領出，暫時存在指定之安全帳戶內云云，致乙○○陷於
    錯誤，於同日17時36分許，持其名下之郵局金融卡至新竹縣
    新竹市○○路141 號前，利用設於該處之台北富邦商業銀行
    自動櫃員機提領現金4 萬元後，旋依指示再利用自動櫃員機
    將該4 萬元存入甲○○提供之上開金融帳戶。幸因台北富邦
    商業銀行土城分行前於97年3 月5 日已依內部疑似異常存款
    帳戶機制先將甲○○提供之上開金融帳戶登錄為暫時禁提；
    而乙○○於察覺受騙後，立即報警處理，該分行於同年4 月
    4 日18時許接獲通報，進而將該帳戶登錄為警示帳戶，上開
    向甲○○收集金融帳戶使用之不詳成年人始未能順利領出款
    項而未遂。經警循線追查，始悉上情。
二、案經臺北縣政府警察局土城分局報請臺灣板橋地方法院檢察
    署檢察官偵查起訴。
    理  由
一、證據能力部分：按被告以外之人於審判外之言詞或書面陳述
    ，除法律有規定者外，不得作為證據，刑事訴訟法第159 條
    第1 項固定有明文。惟被告以外之人於審判外之陳述，雖不
    符同法第159 條之1 至之4 之規定，而經當事人於審判程序
    同意作為證據，法院審酌該言詞陳述或書面陳述作成時之情
    況，認為適當者，亦得為證據；當事人、代理人或辯護人於
    法院調查證據時，知有第159 條第1 項不得為證據之情形，
    而未於言詞辯論終結前聲明異議者，視為有前項之同意，此
    亦據同法第159 條之5 規定甚明。查本件被告、檢察官於本
    院準備程序中均未就證據能力提出爭執，且迄於言詞辯論終
    結前，亦未就本院所調查之證據主張有刑事訴訟法第159 條
    第1 項不得為證據之情形，應認均已同意得作為本案之證據
    。從而，下述之證據資料縱有屬傳聞證據，且不符刑事訴訟
    法第159 條之1 至之4 之規定者，經本院審酌各該證據資料
    作成時之一切客觀情況，認無不適當之情事，均認有證據能
    力，合先敘明。
二、訊據被告甲○○固坦承台北富邦商業銀行土城分行帳號0000
    00000000號帳戶係伊所申請開立，伊有打算要將上開帳戶提
    供給詐騙集團使用，始於97年2 月29日前往辦理該帳戶之恢
    復往來手續並請領補發存摺及金融卡使用無訛，惟矢口否認
    有何幫助詐欺取財未遂之犯行，辯稱：伊後來沒有真的把上
    開帳戶提供給任何人使用，僅是將存摺、金融卡放在1 個包
    包裡攜出，於進入網咖店前，因不想背著包包，遂將該包包
    置於其機車之置物箱內，嗣遭人撬開該置物箱而竊取之云云
    。惟查：
（一）被害人乙○○於97年4 月4 日16時30分許，遭人以電話佯
      稱：其先前在「東森購物公司」以分期付款方式刷卡購物
      ，總額3680元，分12期付款，每期應付307 元，惟因該公
      司作業疏失，誤設成每期均會自動扣款3680元，須持金融
      卡至自動櫃員機操作止付，且為防止該金融卡之資料流失
      ，可先將該金融卡帳戶裡之金錢領出，暫時存在指定之安
      全帳戶內云云，致乙○○陷於錯誤錯誤，於同日17時36分
      許，持其名下之郵局金融卡至新竹縣新竹市○○路141 號
      前，利用設於該處之台北富邦商業銀行自動櫃員機提領現
      金4 萬元後，旋依指示再利用自動櫃員機將該4 萬元存入
      上開台北富邦商業銀行土城分行帳戶。幸因台北富邦商業
      銀行土城分行前於97年3 月5 日已依內部疑似異常存款帳
      戶機制先將上開金融帳戶登錄為暫時禁提；而乙○○於察
      覺受騙後，立即報警處理，該分行於同年4 月4 日18時許
      接獲通報，進而將該帳戶登錄為警示帳戶，所存入款項始
      未遭人提取等情，業據被害人乙○○於警詢時指述明確，
      並有自動櫃員機交易明細單1 紙、台北富邦商業銀行土城
      分行97年5 月28日（97）北富銀土字第036 號函1 份附卷
      可稽。顯見該不詳之人係利用被害人乙○○不設防心理而
      實行詐欺取財犯罪。又上揭被害人存入金錢之台北富邦商
      業銀行土城分行帳號000000000000號帳戶，係被告所申請
      開立，且曾於97年2 月29日前往辦理恢復往來手續，並請
      領補發該帳戶之存摺及金融卡使用乙節，除據被告供認不
      諱外，並有台北富邦商業銀行土城分行上開函文及97年4
      月21日（97）北富銀土字第022 號函附之帳戶開戶資料、
      歷史交易明細表在卷可證。顯見上開金融帳戶原係在被告
      實力支配之下，該帳戶之存摺、金融卡及提款密碼均由被
      告本人持有無訛，詎上開帳戶竟遭不詳之人利用作為犯罪
      取財之工具，且被告對於上開金融帳戶何以淪為他人使用
      ，不能為合理之說明（詳下述），堪認其有將該帳戶之存
      摺、金融卡及提款密碼等物交付予不詳之人，任由該不詳
      之人使用帳戶無疑。
（二）被告雖以前詞置辯。惟依被告所供，其確有打算要將上開
      帳戶提供給詐騙集團使用，始於97年2 月29日前往辦理該
      帳戶之恢復往來手續並請領補發存摺及金融卡使用等語（
      見本院卷第14頁），足認其動機自始即非純正。而金融帳
      戶之存摺、金融卡係該帳戶權利人存入、提領現金，或匯
      出、匯入款項之重要物件，一般人理應妥慎保管，苟無使
      用必要，衡情鮮有一併無故攜帶外出之理。觀諸上揭歷史
      交易明細表所示，上開帳戶僅曾於97年2 月29日辦理恢復
      往來手續及補發存摺、金融卡時存入1 千元，且於同日立
      即領出，迄被害人乙○○於同年4 月4 月存入金錢之前，
      其間無任何使用紀錄。在此情況下，何以被告會刻意將該
      存摺及金融卡一併攜帶外出，並任意置於機車置物箱內以
      致遭竊？已與常理不合。再者，使用金融卡操作自動櫃員
      機領取款項，其前提須輸入正確密碼，若非經帳戶所有人
      同意、授權或告知密碼，單純持有提款卡之人，欲隨機輸
      入正確號碼以領取款項之機率，微乎其微。本件被告供稱
      ：其於97年2 月29日申請補發金融卡，有重新設定密碼，
      未將新密碼寫在存摺或提款卡上，亦未告知任何人云云（
      見本院卷第14頁）。果真如此，上開帳戶之存摺及金融卡
      縱因遭竊而淪入不詳之人之手，於未同時取得印鑑章，亦
      無機會知悉密碼之下，該不詳之人根本不能使用該帳戶領
      款，何以大費周章施行詐術，竟指示被害人將款項存入上
      開帳戶內，致徒勞一場？在在與一般經驗法則相違，所辯
      顯不合理，委難採信。
（三）查在金融機構開設帳戶、請領存摺及金融卡，一般係供作
      存戶個人資金流通之用，具有強烈之屬人性。又申請開設
      金融帳戶，依目前之社會現狀，鮮有特殊限制，一般民眾
      皆可於存入最低金額後申請開設，且同一人得向不同之金
      融機構申請數個存款帳戶使用，此為眾所週知之事實，故
      依一般人之社會經驗，若遇有不熟識之人不欲使用該人自
      己名義之金融帳戶，反而要求別人提供帳戶使用者，對於
      該等帳戶是否係供合法使用，衡情絕無不起疑心之理。況
      近年以來，利用電話以各式藉口要求被害人存款或匯款至
      特定帳戶之詐財手法，社會上迭有所聞，而被告為具備通
      常智識程度之成年人，對此應無不知之理。從而，被告對
      於上開向其收集金融帳戶使用之不詳之人，可能係利用其
      所提供之帳戶，作為詐欺取財犯罪之用，使偵查機關不易
      追查，事前應足以預見，竟仍將上開帳戶之存摺、金融卡
      及提款密碼交付予該不詳之人使用，顯有容認犯罪事實發
      生之本意，其有幫助該不詳之人利用其金融帳戶實行詐欺
      取財犯罪之不確定故意及行為甚明。
（四）至於被告於本案之前，另曾於97年2 月27日前之某時，在
      臺北縣土城市○○路○ 段「全家便利商店」外，將其前所
      申請之臺灣郵政土城郵局帳號00000000000000號帳戶之存
      摺、金融卡及提款密碼等資料，以每5 天5 千元之代價，
      交付予不詳成年男子，嗣有被害人吳秀幸於97年2 月27日
      20時30分許遭人詐騙致陷錯誤，於同日22時45分許依指示
      匯款19983 元至上開郵局帳戶，經檢察官聲請以簡易判決
      處刑，本院以97年度簡字第4267號刑事簡易判決認被告犯
      刑法第30條第1 項前段、第339 條第1 項之幫助詐欺取財
      罪，判處有期徒刑4 月，如易科罰金，以1 千元折算1 日
      確定，固有上開刑事簡易判決1 份可稽。惟本案被告提供
      帳戶之時間係在97年2 月29日後、同年4 月4 日前之某時
      ，與上開郵局帳戶顯非同時一次提供，兼以被告迭次堅稱
      二者毫無關係，難認有何裁判上或實質上一罪關係，而非
      前案確定判決效力所及。本案應屬另一獨立犯行，仍應由
      本院依法論罪科刑，附此敘明。
（五）從而，本案事證已臻明確，被告犯行洵堪認定，自應依法
      論科。
三、按幫助犯之成立，主觀上行為人須有幫助故意，客觀上須有
    幫助行為，亦即須對於犯罪與正犯有共同之認識，而以幫助
    之意思，對於正犯資以助力，而未參與實施犯罪之行為者而
    言（參照最高法院75年度台上字第1509號、88年度台上字第
    1270號刑事判決意旨）。本件被告將其開立之前開帳戶之存
    摺、金融卡及提款密碼交付予不詳成年人使用，供該不詳成
    年人作為對被害人實行詐欺取財犯罪之用，顯係基於幫助他
    人實行詐欺取財犯罪之意思，所為提供金融帳戶之行為，亦
    屬刑法詐欺取財罪構成要件以外之行為，幸因台北富邦商業
    銀行土城分行前於97年3 月5 日已依內部疑似異常存款帳戶
    機制先將上開帳戶登錄為暫時禁提，而被害人於察覺受騙後
    ，立即報警處理，該分行於同年4 月4 日18時許接獲通報，
    進而將該帳戶登錄為警示帳戶，上開向被告收集金融帳戶使
    用之不詳成年人始未能順利領出款項。是核被告所為，係犯
    刑法第30條第1 項前段、第339 條第3 項、第1 項之幫助詐
    欺取財未遂罪。被告係幫助他人犯罪，爰依刑法第30條第2
    項規定減輕其刑。其所幫助之正犯已著手詐欺取財罪之實行
    而不遂，並依刑法第25條第2 項規定遞減其刑。爰審酌被告
    任意將金融帳戶提供予不詳之人使用，助長他人犯罪，足以
    增加被害人尋求救濟之困難，並使犯罪之追查趨於複雜，兼
    衡其素行狀況、犯罪之動機、目的、手段、被害人之損害程
    度及犯後飾詞卸責，未見悔意等一切情狀，量處如主文所示
    之刑，並諭知如易科罰金之折算標準，以資懲儆。
據上論斷，依刑事訴訟法第299 條第1 項前段，刑法第30條第1
項前段、第2 項、第339 條第3 項、第1 項、第25條第2 項、第
41條第1 項前段，刑法施行法第1 條之1 第1 項、第2 項前段，
判決如主文。
本案經檢察官謝岳龍到庭執行職務。
中    華    民    國    98    年    2     月    5     日
                  刑事第十二庭  審判長法  官  陳鴻清
                                      法  官  劉安榕
                                      法  官  朱嘉川
以上正本證明與原本無異。
如不服本判決應於收受送達後10日內向本院提出上訴書狀，並應
敘述具體理由；其未敘述上訴理由者，應於上訴期間屆滿後20日
內向本院補提理由書（均須按他造當事人之人數附繕本）「切勿
逕送上級法院」。
                                      書記官  陳聖儒
中    華    民    國    98    年    2     月    10    日
附錄本案論罪科刑法條全文：
中華民國刑法第339條
意圖為自己或第三人不法之所有，以詐術使人將本人或第三人之
物交付者，處5 年以下有期徒刑、拘役或科或併科1 千元以下罰
金。
以前項方法得財產上不法之利益或使第三人得之者，亦同。
前二項之未遂犯罰之。


司法院資訊處製作；財團法人民間司法改革基金會備份。
